最高法院刑事判決　　　　　　　　　　　　　　　九十三年度台上字第一五五七號
　　上　訴　人　丙○○
　　　　　　　　　　　　（另案在台灣桃園監獄執行中）
　　　　　　　　甲○○
　　　　　　　　乙○○
　　　　　　　　　　　　（另案在台灣桃園監獄執行中）
右上訴人等因殺人等罪案件，不服台灣高等法院中華民國九十二年九月二十四日第二
審更審判決（九十二年度上重更(一)字第一九號，起訴案號：台灣桃園地方法院檢察署
八十九年度偵字第一三０四二、一三七五五、一三九七四、一六四四八號，九十年度
偵字第四一０九、九０一八號），提起上訴，本院判決如左：
    主  文
原判決關於丙○○未經許可持有手槍罪刑及丙○○、乙○○、甲○○殺人部分均撤銷
。
丙○○未經許可持有手槍，處有期徒刑陸年，併科罰金新台幣貳拾萬元，罰金如易服
勞役，以罰金總額與陸個月之日數比例折算，扣案如附表一所示之物均沒收。
丙○○、乙○○、甲○○殺人部分，發回台灣高等法院。
其他上訴駁回。
    理  由
一撤銷改判部分
本件原判決認定上訴人丙○○於民國八十五年初某日，在台北市○○○路與長春路口
附近，向不詳真實姓名、年籍、住居所綽號「春男」之成年男子，以新台幣（下同）
一百四十五萬元之代價，購買如附表一、二所示具殺傷力之12GAUGE 制式霰彈槍一枝
（槍枝管制編號0000000000）、美國SMTH&WESS0N廠製口徑9mm制式半自動手槍一枝（
槍枝管制編號0000000000）、仿貝瑞塔廠九二半自動手槍製造之玩具槍塑膠槍身換裝
金屬車造滑套及車通之金屬槍管組合而成之改造手槍一枝（槍枝管制編號0000000000
），制式12GAUGE 霰彈五顆（其中三顆經丙○○於另殺人案發現場擊發、另二顆經鑑
定試射）、口徑9mm 制式子彈十二顆（其中四顆經鑑定試射、另三顆已由乙○○在桃
園縣觀音鄉大石園撞球場外朝古永城所有車號九Ｇ｜五０００號小客車擊發）、口徑
9mm 制式中空彈八顆，將之藏放於其位於桃園縣平鎮市○○路五十巷十七號二樓住處
後方防火巷之水溝內等情，係以上開事實業據上訴人於警訊、偵查中、第一審及原審
供承不諱，並有扣案如附表一所示之槍、彈可稽，扣案之槍、彈經送內政部警政署刑
事警察局鑑定結果，認均具殺傷力，亦有該局八十九年十一月十五日刑鑑字第一七五
五四六號鑑驗通知書在卷可按，事證明確，為其所憑之證據及認定之理由。核上訴人
係犯槍砲彈藥刀械管制條例第七條第四項之未經許可持有手槍罪，同條例第十一條第
四項及第十二條第四項之未經許可持有子彈罪，其一行為持有如附表一所示之槍、彈
，為想像競合犯，應依刑法第五十五條前段從一重未經許可持有手槍罪處斷。上訴人
與甲○○、乙○○、王炳宏共同基於犯意聯絡，未經許可由乙○○持九０制式手槍、
彈，甲○○持改造九二玩具手槍、彈，共同前往教訓古永城，應共同負責，因而撤銷
第一審關於上訴人未經許可持有手槍部分不當之科刑判決，引用上開法條，同條例第
十八條第四項，刑法第二十八條、第三十八條第一項第一款，罰金罰鍰提高標準條例
第一條前段、第二條，現行法規所定貨幣折算新台幣條例第二條等規定，論上訴人以
共同未經許可持有手槍之罪，累犯，酌情量處有期徒刑陸年，併科罰金新台幣貳拾萬
元，罰金如易服勞役，以罰金總額與陸個月之日數比例折算，扣案之如附表一所示之
物沒收。又並無證據可證上訴人有公訴人所指將附表一編號二、三所示之槍、彈交與
乙○○、甲○○持有，共同持之教訓古永城，另涉犯槍砲彈藥刀械管制條例第七條第
二項出借制式槍枝罪及同條例第十一條第二項出借其他槍砲罪，以公訴人認此部分與
上訴人所犯未經許可持有手槍罪部分，有裁判上一罪關係，不另為無罪之諭知，在判
決內加以說明，固非無見。上訴意旨主張原判決事實欄二所載關於口徑九ｍｍ制式子
彈十二顆，其中四顆經鑑定試射，另三顆在桃園縣觀音鄉大石園撞球場外，朝古永城
所有車號九Ｇ｜五０００號小客車擊發云云，並未於理由內說明乙○○於何時擊發此
三顆子彈，判決理由不備等語，經查並不影響上訴人此部分犯行罪名成立之判斷而於
判決之主文有影響。上訴人此部分之上訴，亦不足取。惟查未經許可持有槍、彈罪，
其持有之繼續，為行為之繼續，至持有終了時，均論為一罪，不得割裂。若另行起意
以犯他罪，應與該另行起意所犯之他罪，分論併罰。本件依原判決事實之認定，上訴
人係獨自於八十五年初某日自行購得如附表一所示之槍、彈而持有之，其未經許可持
有之初，並非與他人共同持有，雖其後另行起意持之或交付其中部分槍、彈與他人持
有而共同犯他罪，然就上訴人未經許可持有槍、彈之行為，仍為行為之繼續，應僅論
為一罪，不得割裂，並與該另行起意所犯之他罪，分論併罰，對另行起意所犯之他罪
，並無更論牽連犯共同未經許可持有槍、彈罪之問題。原判決就上訴人另行起意與乙
○○等人共同欲教訓古永城而未經許可持附表一所示手槍、彈部分，更論共同正犯，
並於主文諭知「共同」未經許可持有手槍罪刑，尚有違誤。仍應認上訴人此部分之上
訴為有理由。但此部分違誤不影響於事實之確定，本院可據以為裁判，爰將原判決關
於上訴人未經許可持有手槍罪刑部分撤銷，酌情量處如主文第二項所示，以資糾正。
又本院前發回意旨中關於此部分，係指前原審判決就上訴人未經許可持有手槍部分，
主文、理由與事實前後不相適合，應予辨明，並非謂前原審判決就此部分未論以共同
正犯為違誤而指摘，合予指明。
二撤銷發回（殺人）部分
本件原判決認定上訴人丙○○（涉犯賭博部分另案審理）原與謝益順、謝良田（另案
審理中），合資經營六合彩賭博，於八十九年八月間，因丙○○之新竹樁腳簽中彩金
約一千餘萬元，謝益順、謝良田二人須按其出資比例各應負擔七百二十萬元，未料謝
益順不甘損失，委請古永城（另案審理）出面處理，並支付處理費二百萬元，併同謝
良田前簽發交付之五十萬元支票一張，交付古永城後，古永城即囑手下將丙○○帶往
古永城位於桃園縣中壢市○○路二一八之七號所經營「東昇藝品店」談判，並召來其
手下共一、二十名在店內，要丙○○不能叫謝益順、謝良田等二人拿錢出來付彩金，
否則就要與丙○○「輸贏」，丙○○當場因懼其威逼，只得將謝益順所簽發之本票交
還，然其心想古永城從中阻擾，致其無法支付彩金予賭客，心有未甘，亟思對之教訓
；而丙○○唯恐古永城人多勢眾火力強大，乃另行邀同上訴人乙○○、甲○○及王炳
宏（原名王淞百已判決確定）、楊雯松（另結）等人基於共同犯意聯絡，於八十九年
九月一日凌晨一時許，五人共同聚集於丙○○女友溫仁欣位於桃園縣平鎮市○○路二
一五號「曼哈頓大樓」八樓住處，分配任務，並決定共同持丙○○所提供如附表一、
二所示之槍、彈及番刀三把（經勘驗並非槍砲彈藥刀械管制條例管制刀械），擬控住
古永城再以番刀砍其手腳方式教訓古永城，並派王炳宏先行駕駛其車號Ｋ六｜七七五
九號自用小客車，至古永城位於桃園縣中壢市○○路「東昇藝品店」查看，確定古永
城在店內後，隨即以行動電話回報乙○○，同時駕車返回「曼哈頓大樓」搭載攜帶以
釣魚袋裝上開槍彈之丙○○、乙○○、甲○○、楊雯松等人前往該店，並在車上分配
作案槍枝，由丙○○持上開霰彈槍及 12GAUGE霰彈五顆、甲○○則持九二改造玩具手
槍一枝及口徑9mm制式中空彈八顆、楊雯松則持九０制式手槍一枝及口徑9mm制式子彈
十二顆，行前槍枝先將子彈上膛，共同未經許可持有上開槍、彈。迨駛至上址「東昇
茶藝館」時，恰巧古永城駕駛平日使用之車號九Ｇ｜五０００號賓士牌自用小客車離
去，遂一路跟蹤伺機下手，途中楊雯松所持九０制式手槍一枝（起訴書誤載為霰彈槍
）交由乙○○持用，楊雯松改持用事先準備之番刀，迨於同年月日凌晨二時四十分許
，行近桃園縣觀音鄉○○村○○路○段八二五號「大石園撞球場」，見古永城停車於
該店前步行進入，其等五人見店內有人，不敢大意，先駕車在附近繞行一圈始將車停
靠路旁準備下車進入尋釁。適桃園縣警察局大園分局新坡派出所警員范姜群國及張紹
科著制服駕駛巡邏警車，執行凌晨二時至四時之轄區巡邏勤務，至設於該處桃園縣觀
音鄉農會本部之巡邏箱簽巡邏表時，見該車內於深夜坐滿五名男子，並隨即駕車離去
，查覺有異，隨即駕駛巡邏車自後追逐，斯時丙○○及乙○○、甲○○、楊雯松四人
惟恐渠等共同持有置放於小客車上之上開槍、彈遭警查獲，另共同基於妨害公務之概
括犯意聯絡，丙○○復將所持的霰彈槍再加裝一顆霰彈，而乙○○、甲○○二人分別
將其持用之已裝填子彈之九０制式手槍、九二改造玩具手槍，藏放在車內座墊底下；
迨行至桃園縣觀音鄉○○村○○路與環中路口時，員警范姜群國及張紹科二人即以警
示燈並鳴笛，輔以手勢示意靠邊停車，依法攔檢，下車要求駕駛王炳宏等人出示證件
及下車接受盤檢，員警范姜群國並以無線電查詢丙○○等人有無前科或通緝資料及王
炳宏所駕駛車號Ｋ六｜七七五九號小客車有無失竊紀錄，員警張紹科在警車左側警戒
，命甲○○在車後蹲下，員警范姜群國則要求王炳宏打開後行李箱，王炳宏因而走向
駕駛座，此時丙○○、乙○○二人見事機將敗露共同起意殺值勤員警，利用員警盤查
人員、車輛疏未注意之際，迅即分別開啟右、左後車門，拿出預藏犯案用之槍枝，乙
○○旋持九０制式手槍指著員警范姜群國，喝令不准動，丙○○則持霰彈槍，近距離
先朝向員警范姜群國人體致命之頸部位置射擊一槍，員警范姜群國隨即血流如注不支
倒地，楊雯松、甲○○見狀有意參與，二人則合力抓住另一名準備拔槍還擊之員警張
紹科，致其無法閃避，丙○○再以霰彈槍向其腹部射擊一槍後，楊、張二人始將員警
張紹科放下，因丙○○見員警張紹科中槍後仍欲拉動配槍滑套，乃再回頭向其右下背
部補行射擊一槍，意圖妨害其二人依法執行臨檢之職務，而施強暴，致員警范姜群國
受有頸部槍傷造成頸椎粉碎性骨折及脊髓受傷等傷害，員警張紹科則受有左腰及右下
背槍傷等傷害，張紹科受傷後，復勉力以無線電請求支援，並經附近居民許勝昌於睡
夢中驚醒發現，電話報警趕赴處理，由據報前往之新坡派出所所長呂銘龍、警員洪建
宏及陳崇志協助將二名員警送醫急救，並在現場發現遺留車號Ｋ六｜七七五九號小客
車行車執照、王炳宏駕駛執照、甲○○身分證等證件，員警張紹科因腹部有腰帶、彈
匣、警棍等物阻擋霰彈始幸免於難，而員警范姜群國則因傷重於同日上午二時五十五
分不治死亡。丙○○、甲○○、乙○○、楊雯松見槍擊員警范姜群國、張紹科後，即
由王炳宏基於使犯人隱避之犯意駕駛原車搭載四人，加速逃離現場。嗣王炳宏發現其
小客車行車執照、駕駛執照遺留於現場，自知法網難逃，乃於八十九年九月一日上午
七時許，向警投案，經警循線查知當時同車丙○○、甲○○、乙○○、楊雯松之身分
，於同年九月二十六日在嘉義市○○路○段五一五號前，拘獲乙○○及甲○○；於同
年十一月一日凌晨三時三十分許，在台中縣豐原市○○路○段一三二巷十六之四號二
樓，拘獲丙○○，並據丙○○之供述循線於桃園縣中壢市○○路六六二號旁，起出作
案之如附表一所示之槍、彈等物等情，因而撤銷第一審關於丙○○、乙○○、甲○○
殺人部分之判決，改判分別論處丙○○、乙○○共同連續殺人各罪刑（乙○○為累犯
），及論處甲○○共同殺人未遂（累犯）罪刑，固非無見。
惟按科刑之判決，其認定之犯罪事實，如與認定之理由不相適合，即屬判決理由矛盾
，其判決當然違背法令。本件關於殺人部分，依原判決事實欄三之記載，丙○○、乙
○○因執行公務之員警范姜群國、張紹科盤檢王炳宏所駕車輛後行李箱時，二人見事
機將敗露，始共同起意殺值勤員警，乃利用員警疏未注意之際，分別開啟右、左後車
門，拿出預藏犯案用之槍枝，乙○○旋持九０制式手槍指著員警范姜群國，喝令不准
動，丙○○則持霰彈槍，近距離先朝范姜群國之頸部位置射擊一槍，范姜群國隨即血
流如注不支倒地，甲○○、楊雯松見狀有意參與，二人乃合力抓住準備拔槍之員警張
紹科，致其無法閃避，丙○○即以霰彈槍向張紹科腹部射擊一槍，因張紹科中槍後仍
欲拉動配槍滑套，乃再回頭向其右下背部補行射擊一槍，妨害其二人依法執行職務等
情以觀，似認定甲○○與楊雯松二人，係丙○○、乙○○共同槍殺范姜群國後，始決
意參與槍殺張紹科，如屬無訛，與原判決理由之說明：「以查扣之如附表一所示具強
力殺傷力之槍、彈，在近距離朝人體射擊，將致人於死，此當為丙○○、乙○○、甲
○○及楊雯松等人主觀上所能預見，乃丙○○先持霰彈槍朝員警范姜群國射擊一槍後
，連續再朝另一員警張紹科近距離射擊兩槍，而乙○○持製式九０手槍指著范姜群國
，喝令不准動，甲○○、楊雯松於丙○○擊斃范姜群國之後，分別對員警張紹科施以
不法腕力，以利於丙○○之開槍射擊張紹科警員，顯見渠等有共同殺害員警之故意，
酌然甚明（見原判決第一五頁）」；「又按共犯意思之聯絡，其表示方法，不以明示
通謀為必要，即相互間有默示之合致，亦無不可；本件丙○○、乙○○、甲○○於警
臨檢時，未經許可共同在所乘坐小客車上，分別加填具殺傷力之霰彈槍子彈，嗣並由
丙○○持霰彈槍連續朝二位員警射擊，乙○○持九０制式手槍指著范姜群國喝令不准
動，甲○○則於殺害范姜群國之後見狀防止另一警員開槍反擊，對於員警張紹科施以
不法之腕力，方便丙○○開槍，渠等有犯意之聯絡甚明（見原判決第一八頁）」；似
認丙○○、乙○○、甲○○於警臨檢時，渠等三人與楊雯松即有共同槍殺執勤員警之
殺人犯意聯絡，如屬實在。原判決對於槍殺范姜群國部分，甲○○不必負殺人共同正
犯之罪責，僅應負殺人未遂罪責（原判決第一九頁第七行所載刑法第二百七十一條第
三項、第一項，應為刑法第二百七十一條第二項、第一項之筆誤），難謂無事實與理
由相互矛盾之違法，又依原判決事實之認定，上訴人等於被害員警依法攔檢時，上訴
人等均下車接受盤檢，係范姜群國要求王炳宏打開後行李箱，此時丙○○、乙○○見
事機將敗露始萌殺警犯意，利用員警盤查未注意之際，分啟左右後車門，拿出預藏犯
案用之槍枝等情以觀，上訴人等於范、張二員警依法攔檢之初，既均已下車接受盤檢
，並出示證件供員警查核有無前科或通緝資料及王炳宏所駕車號Ｋ六｜七七五九號小
客車有無失竊紀錄，如屬無訛，上訴人等妨害公務之犯意聯絡似非起於范、張二員警
攔檢之初，原判決事實認定上訴人等妨害公務之犯意聯絡始於范、張員警攔檢之初，
亦有事實相互齟齬之處，亦非妥適。又原判決關於殺人部分分別論處丙○○、乙○○
共同連續殺人罪刑，論甲○○共同殺人未遂罪刑，對於據上論結欄，第一審未引用刑
法第二百七十一條第一項、第二項，未予糾正，原判決亦未引用，均有疏漏。上訴人
等就原判決關於殺人部分指摘原判決不當，尚非全無理由，應認該部分仍有撤銷發回
更審之原因。又原判決不另為無罪之諭知部分（原判決第二五頁理由五(二)），因與撤
銷發回部分有裁判上一罪關係，基於審判不可分之原則，亦一併發回，合予指明。
三上訴駁回（乙○○、甲○○未經許可持有手槍）部分
按刑事訴訟法第三百七十七條規定，上訴於第三審法院，非以判決違背法令為理由，
不得為之。是提起第三審上訴，應以原判決違背法令為理由，係屬法定要件。如果上
訴理由狀並未依據卷內訴訟資料，具體指摘原判決不適用何種法則或如何適用不當，
或所指摘原判決違法情事，顯與法律規定得為第三審上訴理由之違法情形，不相適合
時，均應認其上訴為違背法律上之程式，予以駁回。本件上訴人乙○○、甲○○關於
未經許可持有手槍部分之上訴意旨，並未依據卷內訴訟資料，具體指摘原判決不適用
何種法則或如何適用不當，揆之上開說明，應認渠等此部分之上訴違背法律上之程式
，予以駁回。
據上論結，應依刑事訴訟法第三百九十七條、第三百九十八條第一款、第四百零一條
、第三百九十五條前段，槍砲彈藥刀械管制條例第七條第四項、第十一條第四項、第
十二條第四項、第十八條第四項，刑法第十一條前段、第五十五條前段、第四十二條
第三項、第三十八條第一項第一款，罰金罰鍰提高標準條例第二條，判決如主文。
中　　　華　　　民　　　國　　九十三　　年　　　三　　　月　　二十五　　日
                              最高法院刑事第七庭
                                  審判長法官  莊　登　照
                                        法官  洪　明　輝
                                        法官  黃　一　鑫
                                        法官  魏　新　和
                                        法官  林　秀　夫
      右正本證明與原本無異
                                              書  記  官
中　　　華　　　民　　　國　　九十三　　年　　　四　　　月　　　一　　　日
                                                                       Ｍ
附表一：
┌────┬──────────────┬────┬─────────┐
│編    號│    物    品    名    稱    │現存數量│  備          註  │
│        │                            │        │                  │
├────┼──────────────┼────┼─────────┤
│  一    │ 12GAUGE制式霰彈槍壹枝（含  │一枝    │                  │
│        │ 彈匣、槍枝管制編號0000000  │        │                  │
│        │ 373）。                    │        │                  │
│        │                            │        │                  │
│        │                            │        │                  │
│        │                            │        │                  │
│        │                            │        │                  │
│        │                            │        │                  │
├────┼──────────────┼────┼─────────┤
│  二    │ 美國SMTH&WESS0N廠製口徑9m  │一枝    │                  │
│        │ m制式半自動手槍壹枝（含彈  │        │                  │
│        │ 匣、槍枝管制編號000000037  │        │                  │
│        │ 4）。                      │        │                  │
│        │                            │        │                  │
│        │                            │        │                  │
│        │                            │        │                  │
├────┼──────────────┼────┼─────────┤
│  三    │ 仿貝瑞塔廠半自動手槍製造之 │一枝    │                  │
│        │ 玩具槍塑膠槍身換裝金屬車造 │        │                  │
│        │ 滑套及車通之金屬槍管組合而 │        │                  │
│        │ 成之改造手槍壹枝（含彈匣、 │        │                  │
│        │ 槍枝管制編號0000000000）。 │        │                  │
│        │                            │        │                  │
│        │                            │        │                  │
├────┼──────────────┼────┼─────────┤
│  四    │ 口徑9mm制式子彈。          │五顆。  │原有十二顆，其中四│
│        │                            │        │顆經鑑驗試射擊發用│
│        │                            │        │罄。另三顆已由許登│
│        │                            │        │星擊發，已用罄。  │
│        │                            │        │                  │
│        │                            │        │                  │
│        │                            │        │                  │
│        │                            │        │                  │
│        │                            │        │                  │
├────┼──────────────┼────┼─────────┤
│  五    │ 口徑9mm制式中空彈。        │捌顆。  │                  │
│        │                            │        │                  │
│        │                            │        │                  │
└────┴──────────────┴────┴─────────┘
附表二：
┌────┬──────────────┬────┬─────────┐
│編    號│    物    品    名    稱    │ 數  量 │備              註│
│        │                            │        │                  │
├────┼──────────────┼────┼─────────┤
│一      │制式12GAUGE霰彈             │  五顆  │ 其中三顆經丙○○ │
│        │                            │        │ 於案發現場擊發、 │
│        │                            │        │ 另二顆經鑑定試射 │
│        │                            │        │ 均已用罄。       │
│        │                            │        │                  │
│        │                            │        │                  │
│        │                            │        │                  │
└────┴──────────────┴────┴─────────┘
